臺灣高等法院刑事判決　　　　　　　　　　　　九十一年度上更(一)字第二五八號
　　上　訴　人　臺灣台北地方法院檢察署檢察官
　　即　被　告　乙○○
　　指定辯護人　本院甲○辯護人
右上訴人因被告重傷害案件，不服臺灣台北地方法院八十八年度訴字第八四一號，中
華民國八十八年八月十九日第一審判決（起訴案號：臺灣地方法院檢察署八十八年度
偵字第八一○三號）提起上訴，經判決後，由最高法院發回更審，本院判決如左：
    主  文
原判決撤銷。
乙○○傷害人之身體，因而致重傷，累犯，處有期徒刑年貳月。
    事  實
一、乙○○於民國八十二年間因犯重利及恐嚇罪，經台灣台北地方法院分別判處有期
    徒刑七月及三月，應執行有期徒刑八月確定，於八十三年十一月十二日縮刑期滿
    執行完畢，猶不知悔改，其與丙○○是東京都保全股份有限公司同事，平日因個
    人生活衛生習慣不同致相處感請不睦，於八十八年三月三十一日二十三時許，在
    台北市○○區○○街一二七號渠二人任職之電信局警衛室參加公司內部會議時，
    乙○○因與丙○○意見有異又起爭執，竟在客觀上可預見以木棍攻擊他人頭部，
    極易傷及腦部而導致重傷害結果，仍於酒後（未至神智不清），基於普通之傷害
    犯意，隨手持置於警衛室內屬於公司所有之直徑約旗竿大小，長約五十公分之木
    棍一枝毆打丙○○，致丙○○受有頭部腦膜裂傷二公分、急性硬腦膜外血腫（五
    ×五×一公分）、急性硬腦膜下血腫（五×五×０．二公分）、左側大腦額葉頂
    葉挫傷出血（三×二公分），頭皮、面部多處裂傷、兩側上肢多處瘀傷，及右上
    肢麻木等傷害，經送台北市立和平醫院接受顱內手術，惟術後仍併有癲癇後遺症
    之身體有重大難治之重傷害。
二、案經丙○○訴由台灣台北地方法院檢察署檢察官偵查起訴。
    理  由
一、右揭事實，訊據被告乙○○坦承手持木棍毆打丙○○頭部，惟辯稱伊與丙○○為
    東京都保全公司同事，因開會意見相左而發生爭吵，當時伊喝了一些酒故控制力
    差，木棍原就放在警衛室，發生爭吵時伊隨手抓起打的，沒有打死告訴人丙○○
    之意，伊沒有在樓梯間擊告訴人丙○○，僅在樓梯與警衛室相連處打丙○○云云
    。惟查：
（一）被告於警訊及偵查時供承：案發當日二十三時左右與丙○○發生口角，我們雙
      方扭打在一起，辦公室有一支木棍伊順手拿起來打了他二、三下，棍子被同事
      搶走了，而丙○○身上不知何部位流血，伊就叫同事李漢琦打電話叫救護車，
      送往和平醫院醫治等語（見台灣台北地方法院檢察署八十八年度偵字第八一○
      三號偵查卷第五頁、第十四頁、第二十二頁）。於原審審理時亦供稱告訴人丙
      ○○睡更衣室，伊等衣服都在更衣室，伊等打開更衣室拿衣服時，都會聞到臭
      味，當天開會，隊長出面協調，伊與告訴人丙○○起爭執，伊原來是徒手打，
      後來才順手拿到木棍打告訴人丙○○，伊當天也喝了一點酒等語（見原審八十
      八年六月十五日審判筆錄，原審卷第十八頁正面）。而被害人丙○○於偵查時
      指稱：「案發當時我們正在開會，快要結束會議時問到被告時，我就看被告，
      被告問我說看我幹什麼，我說你不看我怎麼知道我在看你，就起了一段對話，
      會議又繼續開，會議要結束時，我記得是被告先動手的‧‧‧‧‧」等語（見
      八十八年四月二十二日訊問筆錄，台北地方法院檢察署八十八年度偵字第八一
      ○三號偵查卷第二十五頁）；於原審審理時指稱伊坐在警衛室椅子上開會，被
      告原坐在會議桌上，忽然從門外取木棍從伊後面打伊，伊來不及反抗，被告開
      門進來伊有回頭看就被打了，伊用左手擋了一下，被打到左後腦部等語（見原
      審八十八年十月二十九訊問筆錄）。從而被告確於右揭時地持木棍毆打丙○○
      之犯行已甚明確。
（二）又按刑法上殺人未遂罪與傷害罪之區別，應視加害人有無殺意以為斷。被害人
      所受傷害程度，固不能據為認定有無殺意之唯一標準，但加害人下手情形如何
      ，於審究犯意方面，仍不失為重要參考資料。（最高法院二十年度非字第一０
      四號判例及七十年度台上字第二一八０號判決參照）。本件被告雖係手持木棍
      毆打被害人之頭部，惟被告係隨手在警衛室持該木棍毆打，且該木棍之直徑約
      如旗竿大小，長約五十公分，並非粗大，此經被告及被害人供述明確，又查被
      告於警衛室持木棍毆打被害人之後，即被同事拉開，此經證人李成到庭證述明
      確，被害人且尚能在警衛室空間脫身抵擋離去，此據被害人自承在卷，是足見
      被告下手非重，其應無致人於死之犯意，又被告係在酒後（尚未至於神智不清
      ）毆打被害人，有警製酒精測試紙一紙（酒精濃度為０點七五毫克，附於偵查
      卷第八頁），再參以被告與被害人本係擔任保全人員同事，僅因個人生活衛生
      習慣不同致相處感請不睦而發生毆打行為，雙方並無深仇大恨，衡諸常情，被
      告亦無置對方於死之必要。是被告辯稱其無殺人之故意，應屬可採。被告之行
      為應僅構成傷害罪。告訴人於本院審理中陳稱：和平醫院函覆若未及時急救就
      有死亡可能，入院診斷說明書受傷部位集中頭部，所以被告確有殺人故意，被
      告以飲酒作為卸責之詞，不能用此阻卻違法，也許被告沒有殺人故意，但是對
      此死亡結果有預見，所以是不確定殺人故意云云，尚屬誤會。
（三）關於丙○○被打之後其受傷情形，依台北市立和平醫院八十八年四月六日出具
      之診斷書係記載為頭部腦膜裂傷二公分、急性硬腦膜外血腫（五×五×一公分
      ）、急性硬腦膜下血腫（五×五×０．二公分）、左側大腦額葉頂葉挫傷出血
      （三×二公分），頭皮、面部多處裂傷、兩側上肢多處瘀傷，及右上肢麻木等
      傷。至於其經手術治療後癒合情形，經本院前審函請台北市立和平醫院查明結
      果雖稱：「該病患於八十八年四月一日到達該院急診時，意識清楚，但左側額
      骨、頂骨開放性凹陷性骨折，併硬腦膜破裂顱內出血（包括急性硬腦膜外血腫
      五×五×一公公分急性硬腦膜下血腫五×五×０．二公分及左側大腦額葉、頂
      葉挫傷出血）當時病人右上肢無力（尤其右手已無法活動），確屬重傷害，如
      未及時救治，病人可能因腦出血變大而死亡。事實上，病人術後仍併有癲癇後
      遺症」。有台北市立和平醫院八十八年十一月六日北市和醫病字第八八六○六
      九六七○○號函一份在卷可按。然行政院國軍退除役官兵輔導委員會台北榮民
      總醫院於八十八年十一月十日（八八）北總行字第○九二一四號致本院前審書
      函覆稱：「病患丙○○因頭部外傷致左頂葉出血，於和平醫院接受顱內手術（
      八十八年三月三十一日），術後恢復不錯，至本院門診追蹤（八十八年五月七
      日），當時神智清明，僅頭昏、眼球水平移動時會引起輕微震顫，其他僅右手
      麻木感，但活動自如，並無明顯神經功能缺損。骨科部會簽意見：病患丙○○
      於八十八年五月十二日首次至本院骨科門診，主訴於八十八年三月三十一日受
      傷。骨科方面之問題，經Ｘ-ｒａｙ診斷為左側尺骨下１\３骨折，同時有患肢
      水腫及關節疼痛、活動不良等問題；是次，便以石膏固定患肢。之後於八十八
      年五月二十一日、八十八年七月二日、八十八年七月九日、八十八年七月三十
      日、八十八年八月二十七日在骨科門診追蹤；骨折於八十八年七月三十日診斷
      已癒合，故拆除石膏。八十八年八月二十七日知回診中可見左手功能已泰半恢
      復，但仍須繼續門診追蹤治療」等情。而被害人丙○○於原審審理時自稱伊右
      手五個手指頭都能動，但無名指、小指比較不靈活，能動但不靈活，左手指是
      五個都能動，比較正常等語（見原審八十八年七月二十二日訊問筆錄）。故其
      左右手功能顯未達於完全毀敗程度，縱令此種減衰具有不治或難治之情形，仍
      與刑法第十條第四項所定之內容並不相當。但被害人於本院審理時稱其頭部所
      受之傷害，經常會頭昏，每天均會發生輕微癲癇情形。本院為求慎重另函詢台
      北市立和平醫院醫院說明被害人丙○○之病情，該院以九十一年五月十五日北
      市和醫病字第○九一六○三○一一○○號函復稱：「病患夏玉倫先生因頭部外
      傷、腦出血、併發癲癇發作，病人因有服抗癲癇藥，所以目前並無癲癇大發作
      ，但他經常抱怨四肢肌肉有不能自主的抽搐，癲癇本身並非重大不治的傷害，
      但的確難治，因停藥後癲癇可能隨時復發」等情，可見其接受顱內手術後仍併
      有癲癇後遺症，於身體上已達刑法第十條第六款『其他於身體，有重大難治之
      傷害』之程度」。綜上，本件被害人腦部受傷後，併發癲癇等情，既已嚴重影
      響被害人之「身體」，且為被告之傷害行為所造成，二者具有直接因果關係，
      應不待言。
（四）按「加重結果犯，以行為人能預見其結果之發生為要件，所謂能預見乃指客觀
      情形而言，與主觀上有無預見之情形不同，若主觀上有預見，而結果之發生又
      不違背其本意時，則屬故意範圍」，最高法院著有四十七年度台上字第九二○
      號判例足資參照。查被告主觀上並無重傷害之故意，已如前述，但其情形為客
      觀上所得預見，亦即被告對於告訴人之身體上重大難治之重傷害確有「預見可
      能性」，自應對重傷結果負加重結果罪責。
二、本件事證已臻明確，告訴人另請求傳訊李成、歐嘉凱進行交互詰問，核無必要，
    併此敘明。
三、核被告所為，係犯刑法第二百七十七條第二項後段之傷害致重傷罪。次查被告有
    如事實欄所述之犯罪科刑及執行情形，有台灣高等法院檢察署刑案紀錄簡覆表一
    件在卷可徵，其於五年以內再犯本件有期徒刑以上之罪，係為累犯，應加重其刑
    。
四、原審予以論罪科刑，固非無見，惟查被告所為係犯傷害致重傷罪，已如前述，原
    審依刑法第二百七十七條第一項之普通傷害罪論處，即有未當。檢察官上訴意旨
    據此指摘原判決不當，為有理由，應由本院將原判決撤銷改判。爰審酌被告犯罪
    之動機、目的、所受之刺激、手段、素行、智識程度、所生危害及犯罪後坦承態
    度良好等一切情狀，量處如主文第二項所示之刑，以示懲儆。
據上論斷，應依刑事訴訟法第三百六十九條第一項前段、第三百六十四條、第二百九
十九條第一項前段、刑法第二百七十七條第二項後段、第四十七條，判決如主文。
本案經檢察官沈世箴到庭執行職務。
中      華      民      國      九十一      年      六    月    十二    日
                              臺灣高等法院刑事第二十一庭
                                  審判長法  官  葉  騰  瑞
                                        法  官  江  國  華
                                        法  官  莊  明  彰
右正本證明與原本無異。
如不服本判決應於收受送達後十日內向本院提出上訴書狀，其未敘述上訴之理由者並
得於提起上訴後十日內向本院補提理由書（均須按他造當事人之人數附繕本）。
                                        書記官  廖  嫣  雯
中      華      民      國      九十一      年      六    月    三      日
附錄：本判決論罪科刑法條全文
刑法第二百七十七條
傷害人之身體或健康者，處三年以下有期徒刑、拘役或一千元以下罰金。
犯前項之罪，因而致人於死者，處無期徒刑或七年以上有期徒刑，致重傷者，處三年
以上、十年以下有期徒刑。
